【裁判字號】    97,訴,2526
【裁判日期】    971007
【裁判案由】    違反毒品危害防制條例
【裁判全文】
臺灣彰化地方法院刑事判決              97年度訴字第2526號
公 訴 人    臺灣彰化地方法院檢察署檢察官
被    告    甲○○
上列被告因違反毒品危害防制條例案件，經檢察官提起公訴（97
年度毒偵字第2850號），被告於本院準備程序中自白犯罪，有刑
事訴訟法第273 條之1 第1 項之情形，本院合議裁定由受命法官
獨任進行簡式審判程序，茲審理判決如下：
    主  文
甲○○施用第一級毒品，累犯，處有期徒刑壹年。扣案之海洛因
拾捌包（合計淨重壹點伍零公克）均沒收銷燬之。
    事  實
一、甲○○於民國（下同）92年間，因施用第一、二級毒品案件
    ，經臺灣雲林地方法院於92年3 13日，以92年度毒聲字第
    162號裁定送觀察、勒戒後，認無繼續施用毒品之傾向，於
    92年5月29日執行完畢釋放，並由臺灣雲林地方法院檢察署
    檢察官於92年5月29日，以92年度毒偵字第82號為不起訴處
    分確定。復於上揭觀察、勒戒執行完畢釋放後5年內之95年
    間，因施用第一、二級毒品案件，經臺灣雲林地方法院於95
    年11月6日以95年度訴字第536號判決判處施用第一級毒品部
    分有期徒刑8月、施用第二級毒品部分有期徒刑4月，應執行
    有期徒刑10月確定（第一案）；又因公共危險案件，經臺灣
    雲林地方法院於95年11月27日以95年度六簡字第353號判決
    判處有期徒刑7月，緩刑3年確定（第二案），惟於緩刑期內
    之96年間，因施用第一級毒品案件，經臺灣雲林地方法院於
    96年4月9日，以96年度訴字第157號判決，判處有期徒刑9月
    確定（第三案），前開第二案緩刑宣告亦經撤銷；嗣因中華
    民國96年罪犯減刑條例公布施行，上開三案經裁定減刑為有
    期徒刑4月、2月、3月15日、4月15日，第一、二案經定應執
    行有期徒刑8月15日確定，與第三案接續執行，而於96年12
    月25日縮短刑期假釋出監付保護管束，甫於97年1月7日保護
    管束期滿未經撤銷而視為執行完畢。詎其仍不知悔改，復基
    於施用第一級毒品海洛因之犯意，於97年7月7日中午12時許
    ，在其位於雲林縣莿桐鄉六合村新興41 號之住處內，以將
    第一級毒品海洛因置入針筒內摻水注射之方式，施用第一級
    毒品海洛因1次。嗣於97年7月7日下午1時10分許，為警在國
    道一號高速公路員林收費站盤查其駕駛車牌號碼4060-LF自
    小客車查獲，並扣得第一級毒品海洛因18包（合計淨重1.50
    公克），並經其同意採集其尿液送驗後，結果呈嗎啡陽性反
    應，始查悉上情。
二、案經內政部警政署國道公路警察局第三警察隊報請臺灣彰化
    地方法院檢察署檢察官偵查起訴。
    理  由
一、按除被告甲○○所犯為死刑、無期徒刑、最輕本刑為3 年以
    上有期徒刑之罪或高等法院管轄第一審案件者外，於刑事訴
    訟法第273條第1項程序進行中，被告先就被訴事實為有罪之
    陳述時，審判長得告知被告簡式審判程序之旨，並聽取當事
    人、代理人、辯護人及輔佐人之意見後，裁定進行簡式審判
    程序；除簡式審判程序、簡易程序及第376條第1款、第2款
    所列之罪之案件外，第一審應行合議審判，刑事訴訟法第
    273條之1第1項、第284條之1分別定有明文。本件被告甲○
    ○所犯係死刑、無期徒刑、最輕本刑為3年以上有期徒刑或
    高等法院管轄第一審案件以外之罪，並於本院行準備程序時
    就被訴事實為有罪之陳述，本院合議庭依前揭規定，經評議
    結果，裁定改由受命法官獨任行簡式審判程序，先予敘明。
二、上揭事實，業據被告甲○○迭於警詢、偵查、本院行準備程
    序及審理時均坦承不諱，且其於97年7月7日為警查獲時所採
    取之尿液，經送鑑驗結果，確呈嗎啡、可待因陽性反應，此
    有國道公路警察局第三警察隊採集犯罪嫌疑人尿液編號與真
    實姓名對照認證表及詮昕科技股份有限公司97年7月22日報
    告編號00000000號濫用藥物尿液檢驗報告各1紙附卷可稽；
    又扣案之白色粉末18包，經送驗結果，確實含有第一級毒品
    海洛因成分（合計淨重1.50公克），有毒品初步檢驗報告單
    及法務部調查局97年8月7日調科壹字第09723032480號鑑定
    書各1紙附卷可參，足見被告之自白確與事實相符，堪以採
    信。
三、按觀察、勒戒或強制戒治執行完畢釋放後，5年內再犯毒品
    危害防制條例第10條之罪，即應直接依法追訴判決，固毋庸
    再行該條例針對「初犯」所規定之觀察、勒戒或強制戒治等
    治療程序，然若係於觀察、勒戒或強制戒治執行完畢釋放後
    ，5年後再犯第10條之罪者，則應重新依該條例第20條第1項
    、第2項關於「初犯」之規定，先行送觀察、勒戒，並依其
    觀察、勒戒結果有無繼續施用毒品傾向，以定其是否施以強
    制戒治之治療程序，再於上開治療程序執行完畢後始由檢察
    官為不起訴處分，而非直接加以追訴處罰，此觀諸現行生效
    施行之毒品危害防制條例（於92年7月9日修正公布、自93年
    1月9日施行）第20條、第23條之規定甚明。而考諸前開毒品
    危害防制條例之修正理由主要係認觀察、勒戒或強制戒治後
    5年後再犯者，顯見前所實施之觀察、勒戒或強制戒治已足
    以遮斷其施用毒品之癮，為期自新及協助其斷除毒癮，對此
    5年後再犯者仍適用初犯之規定（即該條例第20條第3項之規
    定），即先經觀察、勒戒、強制戒治之程序【見該條例第20
    條修法理由5第3項修正理由 (二)】，且為配合簡化施用毒
    品犯之刑事處遇程序，並鑑於經觀察、勒戒或強制戒治執行
    完畢釋放後5年內再犯者，其再犯率甚高，原據以實施之觀
    察勒戒及強制戒治既已無法收其實效，自應施以刑事處遇【
    見該條例第23條修正理由三 (二)】，凡此俱見現行毒品危
    害防制條例於修正時刪除修正前二犯及三犯之規定，一改修
    法前繁雜之處遇程序，僅將施用毒品犯簡化區分為初犯、再
    犯外，並認施用毒品者係屬病患性犯人，以觀察、勒戒戒除
    其身癮，併以強制戒治方式祛除心癮之措施。由是觀之，現
    行毒品危害防制條例仍採「刑罰處遇程序」與「治療之保安
    處分程序」二者併行之方式，並將施用毒品者區分為「初犯
    」與「再犯」之不同，詳言之，倘毒品施用者係前經觀察、
    勒戒或強制戒制等治療程序執行完畢5年後，始再施用毒品
    之「初犯」，因認前所執行之觀察、勒戒或強制戒治足收戒
    除毒癮之效，自應重新先經觀察、勒戒或強制戒治等治療程
    序，並於治療程序執行完畢後由檢察官直接為不起訴處分，
    毋庸對之追訴處罰，反觀，在「再犯」之情形，因其先前所
    為治療程序顯未能收祛除毒癮之實效，且考量施用毒品者之
    再犯率偏高，乃簡化其刑事處遇程序，而對之直接追訴處罰
    ，不再施以保安處分之治療程序，是現行毒品危害防制條例
    所採「初犯」與「再犯」之界分，已揚棄過去修正前毒品危
    害防制條例所採一、二、三犯之判斷標準及處遇程序，且側
    重於觀察、勒戒或強制戒治等治療程序是否確實收其成效。
    因之，對於所謂「初犯」與「再犯」之區別，除應視其是否
    於觀察、勒戒或強制戒治執行完畢釋放後，5年後再犯者外
    ，尚應兼顧其前次所施予觀察、勒戒、強制戒治程序之成效
    以資判斷，如此方能貫徹現行毒品危害防制條例之修正立法
    意旨，且細繹現行毒品危害防制條例第20條、第23條之立法
    理由可知，所謂「再犯」應係指依該條例規定執行觀察、勒
    戒、強制戒治完畢釋放，再犯施用毒品罪者均屬之（見該條
    例第20修法理由二後段），是對於現行毒品危害防制條例第
    20條第3項規定「觀察、勒戒或強制戒治執行完畢後，5年後
    再犯」之解釋，自應限於該施用毒品之行為人於觀察、勒戒
    或強制戒治執行完畢後5年內均未再有任何施用毒品之犯行
    ，始足當之，茍其施用毒品之犯行，前經觀察、勒戒或強制
    戒治執行完畢後，5年內曾因再犯施用第一、二級毒品之行
    為，而經法院判處刑罰之處遇程序確定者，縱其係於觀察、
    勒戒或強制戒治執行完畢5年後復為施用毒品者（即修正前
    毒品危害防制條例所稱之三犯或三犯以上），因其於治療程
    序之保安處分執行完畢5年內，既仍有繼續施用毒品之犯行
    ，即難認前所執行之治療程序有何戒除其身心毒癮之成效可
    言，自不得僅憑該次施用毒品犯行係在前次執行治療程序之
    保安處分完畢後，5年後再犯一端，即依現行毒品危害防制
    條例第20條第3項規定，逕認為「初犯」，而適用同條第1、
    2項之觀察、勒戒或強制戒治等治療程序，否則無異使接受
    治療程序執行成效不彰，而屢犯施用毒品罪之行為人，僅因
    其施用毒品行為與前次觀察、勒戒或強制戒治完畢之時間相
    距已逾5年，反得循初犯之保安處分程序，獲邀寬典，不啻
    與前揭毒品危害防制條例之修法初衷背道而馳，是就此情形
    ，仍應認屬「再犯」之範疇，直接適用刑事刑罰處遇之程序
    ，始符修法之本旨。查本件被告前於92年間，因施用第一、
    二級毒品案件，經臺灣雲林地方法院於92年3月13日，以92
    年度毒聲字第162號裁定送觀察、勒戒後，認無繼續施用毒
    品之傾向，於92年5月29日執行完畢釋放。復於上揭觀察、
    勒戒執行完畢釋放後5年內之95年間，因施用第一、二級毒
    品案件，經臺灣雲林地方法院於95年11月6日以95年度訴字
    第536號判決判處施用第一級毒品部分有期徒刑8月、施用第
    二級毒品部分有期徒刑4月，應執行有期徒刑10月確定等情
    ，此有臺灣高等法院被告前案紀錄表1份附卷可參，而被告
    本件施用第一級毒品海洛因之犯行，雖係在前次92年間觀察
    、勒戒執行完畢5年後所犯，惟被告於上開觀察、勒戒執行
    完畢5年內，曾再犯施用第一、二級毒品之罪經法院宣示判
    決並確定，已詳述如前，顯見其並非於觀察、勒戒執行完畢
    後5年內均無任何施用毒品之犯行，且其既已於觀察、勒戒
    執行完畢5年內再犯施用第一級毒品之罪，已符合毒品危害
    防制條第23條第2項之所定之追訴要件，揆諸前開毒品危害
    防制條例條文及說明，被告所為本件施用第一級毒品海洛因
    之犯行，即無「初犯」規定之適用，自毋須再重新施予觀察
    、勒戒或強制戒制之處遇程序，而應直接訴追處罰。
四、按海洛因係毒品危害防制條例所定之第一級毒品，不得非法
    施用。是核被告甲○○所為，係犯毒品危害防制條例第10條
    第1 項之施用第一級毒品罪。查被告為供施用第一級毒品海
    洛因，而持有第一級毒品之低度行為，應為施用之高度行為
    所吸收，不另論罪。又被告曾於95年間，因施用第一、二級
    毒品案件，經臺灣雲林地方法院於95年11月6 日以95年度訴
    字第536 號判決判處施用第一級毒品部分有期徒刑8 月、施
    用第二級毒品部分有期徒刑4 月，應執行有期徒刑10月確定
    （第一案）；又因公共危險案件，經臺灣雲林地方法院於95
    年11月27日以95年度六簡字第353 號判決判處有期徒刑7 月
    ，緩刑3 年確定（第二案），惟於緩刑期內之96年間，因施
    用第一級毒品案件，經臺灣雲林地方法院於96年4 月9 日，
    以96年度訴字第157 號判決，判處有期徒刑9 月確定（第三
    案），前開第二案緩刑宣告亦經撤銷；嗣因中華民國96年罪
    犯減刑條例公布施行，上開三案經裁定減刑為有期徒刑4 月
    、2 月、3 月15日、4 月15日，第一、二案經定應執行有期
    徒刑8 月15日確定，與第三案接續執行，而於96年12月25日
    縮短刑期假釋出監付保護管束，甫於97年1 月7 日保護管束
    期滿未經撤銷而視為執行完畢等情，有臺灣高等法院被告前
    案紀錄表一份附卷可參，被告受有期徒刑之執行完畢，5 年
    以內故意再犯有期徒刑以上之罪者，為累犯，應依刑法第47
    條第1 項規定，加重其刑。爰審酌被告曾因施用毒品經執行
    觀察、勒戒後，仍未能戒斷其施用毒品之惡習，再犯本件施
    用毒品犯行，足見其雖經觀察、勒戒之治療程序，且前已因
    施用毒品案件，經法院先後判處罪刑，猶未能戒絕毒品而再
    次施用，惡行非輕，顯未能善體國家設置強制戒治機構，協
    助毒品施用者戒除毒癮之良法美意，惟念及施用毒品本質上
    係戕害自身健康之行為，尚未嚴重破壞社會秩序或侵害他人
    權益，及其施用第一級毒品海洛因之動機、目的、所生危害
    及犯罪後坦承犯行態度尚屬良好等一切情狀，量處如主文所
    示之刑，以示懲儆。又扣案之海洛因18包（合計淨重1. 50
    公克），為查獲之毒品，不問是否為被告所有，應依毒品危
    害防制條例第18條第1 項前段之規定，宣告沒收銷燬之。
據上論斷，應依刑事訴訟法第273 條之1 第1 項、第299 條第1
項前段，毒品危害防制條例第10條第1 項、第18條第1 項前段，
刑法第11條前段、第47條第1 項，判決如主文。
本案經檢察官乙○○到庭執行職務。
中    華    民    國    97    年    10    月    7     日
                        刑事第二庭    法  官  黃齡玉
以上正本證明與原本無異。
如不服本判決，應於判決送達後10日內，向本院提出上訴書狀，
上訴書狀應「敘述具體上訴理由」，並按他造當事人之人數附繕
本。「切勿逕送上級法院」。
中    華    民    國    97    年    10    月    7     日
                                      書記官  林嘉賢


司法院資訊處製作；財團法人民間司法改革基金會備份。
